【裁判字號】    98,易,2913
【裁判日期】    990129
【裁判案由】    傷害
【裁判全文】
臺灣板橋地方法院刑事判決              98年度易字第2913號
公  訴  人  臺灣板橋地方法院檢察署檢察官
被      告  丁○○
            乙○○
            丙○○
上列被告因傷害案件，經檢察官提起公訴（98年度偵字第25628
號），
    主  文
丁○○共同傷害人之身體，累犯，處拘役伍拾日，如易科罰金，
以新臺幣壹仟元折算壹日。
乙○○共同傷害人之身體，處拘役伍拾日，如易科罰金，以新臺
幣壹仟元折算壹日。
丙○○傷害人之身體，處拘役伍拾日，如易科罰金，以新臺幣壹
仟元折算壹日。
    事  實
一、丁○○前於民國95年間因詐欺案件，經本院以96年度簡字第
    5090號判處有期徒刑4 月，減為有期徒刑2 月，如易科罰金
    ，以新臺幣（下同）1 千元折算1 日確定，並於民國97年7
    月10日易科罰金執行完畢。
二、丁○○為乙○○之子，均住於臺北縣土城市○○路○ 段291
    巷28號4 樓，丙○○則住在同巷30號1 樓，乙○○與丙○○
    素有不睦。丙○○於98年8 月19日19時許騎車返家時，適遇
    乙○○在臺北縣土城市○○路○ 段291 巷28號1 樓前等候垃
    圾車，兩人見面一言不合即生口角，乙○○先後以不詳小皮
    包揮打丙○○肩膀及口咬丙○○右前臂，丙○○則徒手向下
    拉扯乙○○頭髮，兩人相互推擠拉扯，其後，乙○○因不敵
    丙○○，乃大聲呼叫丁○○，丁○○聞聲立即從臺北縣土城
    市○○路○ 段291 巷28號4 樓下樓後，見乙○○因遭丙○○
    拉扯頭髮而蹲坐在地，乃先跑至兩人側邊欲推開之，惟因無
    法推開，乃與乙○○基於傷害丙○○之犯意聯絡，改至丙○○後方徒手勒住丙○○脖子，再由乙○○趁機徒手毆打丙○○腹部，致丙○○因而受有頸部、左肩、雙上臂、雙手肘、
    右前臂擦傷併挫傷及腹部挫傷等傷害，乙○○則受有頭部創
    傷；頸部、右手肘、右膝、雙上臂、背部挫傷；雙上臂、右
    手擦傷等傷害。
二、案經丙○○、乙○○分別訴由臺北縣政府警察局土城分局報
    請臺灣板橋地方法院檢察署檢察官偵查起訴。
    理  由
壹、程序部分：
一、按被告以外之人於偵查中向檢察官所為之陳述，除顯有不可
    信之情況者外，得為證據，刑事訴訟法第159 條之1 第2 項
    定有明文。蓋現行法之檢察官仍有訊問被告、證人及鑑定人
    之權限，其應踐行之程序又多有保障被告或被害人之規定，
    證人、鑑定人於偵查中亦均須具結，就刑事訴訟而言，其司
    法屬性甚高；而檢察官於偵查程序取得之供述證據，其過程
    復尚能遵守法令之規定，是其訊問時之外部情況，積極上具
    有某程度之可信性，除消極上顯有不可信之情況者外，均得
    為證據。故主張其為不可信積極存在之一方，自應就此欠缺
    可信性外部保障之情形負舉證責任（最高法院98年度台上字
    第2904號判決參照）。
二、本案證人甲○○及戊○○於偵訊時具結所言，雖屬被告以外
    之人於審判外所為之言詞陳述，但該證人既係於偵查中向檢
    察官訊所為陳述，復已簽署結文，而被告乙○○、丙○○則
    未指出其作證時有何顯不可信之情形，自難僅憑其空言否定
    該證據方法之證據能力，即認有刑事訴訟法第159 條之1 第
    2 項除外規定之適用，應得作為本案證據。
貳、實體部分：
一、訊據被告丁○○於本院審理時坦承有以手勒住丙○○脖子乙
    節，並表示其係力道沒有控制好導致勒傷告訴人丙○○之脖
    子等語（本院卷第43頁），核與告訴人丙○○於本院審理時
    指稱：當初是丁○○勒住我脖子時，乙○○一直打我身體等
    語（本院卷第43頁反面），及證人即鄰居甲○○於本院審理
    時具結證稱：我可以確定丁○○的手有繞住丙○○脖子，勒
    住她等語（本院卷第38頁）相符，並有丙○○之診斷證明書
    （偵字卷第26頁）在卷可參，則被告丁○○所為傷害行為部
    分，應堪認定。
二、被告乙○○雖矢口否認曾經出手傷害或口咬丙○○云云，被
    告丙○○雖坦承有拉乙○○頭髮，但辯稱：(一)乙○○手部及
    背部的傷可能是舊傷，因為乙○○之前就有去刮沙，平常時
    右手也常包著白布；(二)伊係因遭乙○○咬住右手，並徒手揮
    打，始拉扯丙○○頭髮，所為屬於正當防衛云云，然查：
    (一)關於乙○○傷害丙○○部分：
      1.查乙○○有以不詳小皮包揮打丙○○肩膀及口咬丙○○
        右前臂等行為，業據告訴人丙○○於警詢陳稱：突然她
        （按指乙○○）手上不知是拿什麼東西，大概是提袋一
        類的東西，先往我肩膀打兩三次，後來又突然咬我右上
        臂一口，咬住不放，所以我才會拉住她頭髮，要把她拉
        開等語（偵字卷第5 頁），偵訊時又稱：乙○○她拿一
        塊不知名的東西攻擊我肩膀，又咬我，我就拉她頭髮等
        語（偵字卷第41至42頁），核與證人甲○○於偵訊時具
        結證稱：我看到丙○○騎機車過來跟乙○○說了一些話
        ，之後雙方就起衝突，乙○○就拿了1 個小皮包攻擊丙○○的肩膀，之後丙○○就將他的機車熄火，2 個人就
        開始打了起來，我還看到乙○○去咬丙○○的手，但是
        是那一支手，我不記得了，丙○○就捉乙○○的頭髮等
        語（偵字卷第50頁）相符，嗣該證人於本院審理時復具
        結證稱：他們說話沒有很大聲，後來乙○○就拿壹個小
        小的零錢皮包，大小約兩張身分證，就往丙○○的右肩
        膀敲下去，此時丙○○還是坐在機車上，後來我就看到
        他們兩個不知道為何打起來，丙○○拉住乙○○的頭髮
        等語（本院卷第37頁），至於被告乙○○有無咬丙○○
        右前臂乙節，證人甲○○於本院審理時一開始雖稱沒有
        看到（本院卷第37頁反面），惟經本院提示其偵訊筆錄
        後，則補稱：「（你說你沒有看到有人有咬對方，為何
        你在偵訊中說，有看到乙○○去咬丙○○的手？）當時
        所言屬實，今天會說沒有，是因為時間久遠我忘記了」
        等語（本院卷第38頁），經審酌該證人於本院作證日期
        為99年1 月18日，而偵訊作證日期則為98年10月16日，
        後者既較接近案發時間，且前者距離案發時已近5 月，
        衡情確實可能因為時間經過而出現記憶模糊之情形，實
        難苛責證人仍能清晰記得各項細節，當以其偵訊所證較
        可採信。此外，並有丙○○診斷證明書及其右前臂遭咬
        傷之照片2 張（偵字卷第26、28頁）在卷可查，堪認被
        告乙○○確有前述傷害行為。
      2.證人甲○○於偵訊時具結證稱：過程中，我有叫乙○○
        、丙○○分開，但是分不開等語（偵字卷第50頁），另
        其於本院審理時亦證稱：我就看到他們兩個不知道為何
        打起來，丙○○拉住乙○○的頭髮，乙○○就拉住丙○○的胸前衣服，我就上前要去把他們拉開，我跟他們說
        兩個都是鄰居不要吵架，後來我沒有拉開他們，鄰居就
        上前，我說我沒有辦法把他們拉開等語（本院卷第37頁
        ），足見被告乙○○與丙○○於動手之初，確有相互拉
        扯推擠之行為。至於證人即丁○○之妻戊○○於偵訊及
        本院審理時雖均證稱其僅看到乙○○倒在地上，身體朝
        上，丙○○拉著乙○○頭髮往地下摔云云，而未提及兩
        人相互推擠拉扯之事，然依其證稱：伊當時懷孕8 個月
        ，聽到乙○○叫聲後，伊慢慢從4 樓走下樓，到了1 樓
        後被鄰居阻擋在距離丙○○與乙○○打架地點約8.4 公
        尺（14×0.6 公尺＝8.4 公尺），所以部分沒有看得很
        清楚等語（本院卷第33頁反面至第34頁反面），可知其
        並未親眼目賭全部經過，且其下樓後所站位置與乙○○
        有一段距離，視線又遭鄰居阻擋，自難以其並未證述丙○○與乙○○曾有相互推擠拉扯之事，即逕認證人甲○○前揭所述不實，此外，證人甲○○與3 名被告僅係單
        純鄰居關係，案發前復曾與林淑美一起等垃圾車聊天，
        足見其立場中立，並未偏袒任何一方，要無甘冒偽證嚴
        厲罪責之風險，刻為不利被告丁○○、乙○○或丙○○
        之陳述，所言當具相當之證明力。被告乙○○於案發當
        時既有與丙○○相互拉扯推擠，則在拉扯推擠間導致丙○○左肩、雙上臂、雙手肘、右前臂受到擦傷及挫傷，
        核與常理並不相悖，堪認屬實。
      3.告訴人於本院審理時指稱：被告乙○○於丁○○勒住伊
        脖子時，一直打伊身體等語，有其診斷證明書及腹部遭
        毆傷之照片（偵字卷第26、30頁）為證，且由共同被告
        丁○○於本院審理時陳稱：伊要將丙○○與乙○○分開
        時，旁邊有7 、8 名鄰居幫忙，但其中實際動手幫忙的
        僅有2 人，這2 人站在丙○○、乙○○側邊，伊則站在
        另一側，伊沒有注意到該2 鄰居有以攻擊丙○○的方式
        逼迫丙○○鬆手等語（本院卷第41頁），可知當時除乙○○、丙○○及丁○○外，僅有另2 名鄰居在旁實際動
        手幫忙，丁○○既稱未注意該2 鄰居有以攻擊丙○○的
        方式逼迫丙○○鬆手，參以一般人多半以和為貴，通常
        僅會口頭規勸或隔離吵架雙方，鮮少另以更強暴之手法
        傷害其中一方，以強逼兩人分離，自難單憑被告乙○○
        、丁○○推測之詞，逕認丙○○所受腹部挫商乃勸架鄰
        居行為所造成。另丁○○於本院審理時僅坦承其有以手
        勒住丙○○脖子，對於乙○○是否有趁機毆擊丙○○腹
        部乙節，則以：我勾住丙○○脖子期間，我媽媽沒有起
        來，還是蹲在地方（本院卷第39頁反面）一語帶過，然
        丁○○及另2 名鄰居此時既未毆打丙○○，而乙○○於
        丁○○勒住丙○○前復遭丙○○猛力拉扯頭髮攻擊，衡
        情確有可能趁丙○○遭丁○○勒住無暇他顧之情形下予
        以反擊報復，自難僅因被告乙○○空言辯稱：伊不知丙○○該傷勢如何造成云云，即遽予採信。
    (二)關於丙○○傷害乙○○部分：
      1.告訴人乙○○於案發後，旋即在其媳婦戊○○陪同下至
        亞東紀念醫院驗傷，驗得頭部創傷；頸部、右手肘、右
        膝、雙上臂、背部挫傷；雙上臂、右手擦傷等傷害，有
        其診斷證明書（偵字卷第27頁）在卷可查，被告丙○○
        雖僅坦承有拉扯乙○○頭髮之事實，但其與乙○○當天
        確有相互拉扯推擠之行為，業已認定如前（見前述第(一)
        2.段所載），則在拉扯推擠間導致乙○○右手肘、右膝
        、雙上臂、背部挫傷；雙上臂、右手擦傷，核與常理尚
        不相悖。另其既有拉扯乙○○頭髮之行為，以人體頭部
        、頸部乃相對較為脆弱之部分，如頭髮遭人猛力拉扯，
        除可能造成頭髮損傷或頸部挫傷外，身體亦會本能地順
        著拉扯方向移動，若因而導致頭部撞擊硬物，則頭部亦
        將遭受創傷，此為一般人週知之事實。被告丙○○為成
        年人，且有相當社會閱歷，當知此一事理，竟仍執意拉
        扯告訴人林秀英，顯有傷害之故意無訛。至其雖另辯稱
        ：乙○○手部及背部的傷可能是舊傷，因為乙○○之前
        就有去刮沙，平常時右手也常包著白布云云，但觀之卷
        附乙○○逾98年8 月23日製作警詢筆錄時所拍傷痕照片
        （偵字卷第31至33頁），發現照片中乙○○手部及背部
        傷痕均仍呈現紅色，顯係新傷而非舊傷，且與一般刮沙
        所產生之外觀亦有差異，另乙○○右手在案發前是否經
        常包著白布乙節，則無任何證據可供參佐，尚難遽信為
        真。
      2.被告丙○○雖又辯稱：伊係因遭乙○○咬住右手，並徒
        手揮打，始拉扯丙○○頭髮，所為屬於正當防衛云云，
        惟按正當防衛必須對於現在不法之侵害始得為之，侵害
        業已過去，即無正當防衛可言。至彼此互毆，又必以一
        方初無傷人之行為，因排除對方不法之侵害而加以還擊
        ，始得以正當防衛論。故侵害已過去後之報復行為，與
        無從分別何方為不法侵害之互毆行為，均不得主張防衛
        權（最高法院30年上字第1040號判例參照）。本案被告
        丙○○與乙○○素有不睦，此為該2 人所不否認，此次
        巧遇後復因一言不合而起口角，乙○○先後以不詳小皮
        包揮打丙○○肩膀及口咬丙○○右前臂，丙○○則徒手
        向下拉扯乙○○頭髮，兩人所為前述行為在客觀上乃同
        時為之，顯非一方（即丙○○）初無傷人之行為，惟為
        排除對方（即乙○○）不法之侵害而予還擊，依據前述
        說明，尚難認屬正當防衛，故被告丙○○此項所辯，並
        無可採。
    (三)本案事證明確，被告3人犯行均堪認定。
三、核被告丁○○、乙○○及丙○○所為，係犯刑法第277 條第
    1 項之傷害罪。被告丁○○與乙○○就丁○○加入後所為傷
    害行為部分，有犯意聯絡及行為分擔，屬共同正犯。次查被
    告丁○○有前述犯罪事實第一段所載犯罪科刑及執行紀錄，
    有臺灣高等法院被告前案紀錄表在卷可查，其於前案有期徒
    刑執行完畢後5 年內，故意再犯本案有期徒刑以上之罪，屬
    累犯，應依法加重其刑。另查被告丙○○前於92年間曾因傷
    害案件，經本院以92年度易字第1994號判處有期徒刑4 月，
    如易科罰金，以銀元3 百元即新臺幣9 百元折算1 日確定，
    並於92年9 月29日易科罰金執行完畢，有臺灣高等法院被告
    前案紀錄表在卷可查，此於本案雖不構成累犯，但仍應作為
    量刑時素行之參考，至被告乙○○則無任何犯罪刑及執行紀
    錄。復審酌被告丁○○及乙○○共同傷害丙○○，及丙○○
    傷害乙○○所致傷勢之嚴重性、被告丁○○參與犯罪之程度
    顯較被告乙○○輕微、被告3 人彼此間於案發當時為鄰居關
    係，竟不思和睦相處理性解決問題，反而動輒反唇相譏拳腳
    相向，其犯罪之動機及目的可眥，兼衡其智識程度及被告丁○○於本院審理時已坦然承認犯行態度良好等一切情狀，分
    別量處如主文所示之刑，並諭知如易科罰金之折算標準。
四、按除簡式審判程序、簡易程序及第376 條第1 款（即最重本
    刑為3 年以下有期徒刑、拘役或專科罰金之罪）、第2 款（
    即刑法第320 條、第321 條之竊盜罪）所列之罪之案件外，
    第一審應行合議審判，刑事訴訟法第284 條之1 。本案被告
    3 人均被訴刑法第277 條第1 項之傷害罪，屬前揭刑事訴訟
    法第376條第1 款之罪，得由法官獨任審判，附此敘明。
據上論斷，應依刑事訴訟法第284 條之1 、第299 條第1 項前段
，刑法第28條、第277 條第1 項、第41條第1 項前段，刑法施行
法第1 條之1 第1 項、第2 項前段，判決如主文。
本案經檢察官林慈雁到庭執行職務。
中    華    民    國    99    年    1     月    29    日
                  刑事第十三庭  法  官  楊明佳
以上正本證明與原本無異。
如不服本判決應於收受送達後10日向本院提出上訴書狀，並應敘
述具體理由；其未敘述上訴理由者，應於上訴期間屆滿後20日內
向本院補提理由書（均須按他造當事人之人數附繕本）「切勿逕
送上級法院」。
                                書記官  林金良
中    華    民    國    99    年    1     月    29    日
附錄本案論罪科刑法條全文：
刑法第277條
傷害人之身體或健康者，處3 年以下有期徒刑、拘役或1 千元以
下罰金。
犯前項之罪因而致人於死者，處無期徒刑或7 年以上有期徒刑；
致重傷者，處3 年以上10年以下有期徒刑。

司法院資訊處製作；財團法人民間司法改革基金會備份。
